【裁判字號】    92,上,327
【裁判日期】    921209
【裁判案由】    塗銷抵押權登記等
【裁判全文】
臺灣高等法院民事判決  九十二年度上字第三二七號
    上  訴  人    甲○○
    訴訟代理人    黃秋雄律師
    複  代理人    黃彥卿律師
    被  上訴人    台北縣土城市農會
    法定代理人    張鴻傳
    訴訟代理人    張麗真律師
    複  代理人    殷壽慈
右當事人間請求塗銷抵押權登記等事件，上訴人對於中華民國九十二年一月三十日臺
灣板橋地方法院九十一年度訴字第一八六九號第一審判決提起上訴，本院於九十二年
十一月二十五日言詞辯論終結，判決如左：
    主      文
原判決廢棄。
被上訴人應將坐落於台北縣土城市○○段員林小段二六八之六地號土地，及其上門牌
台北縣土城市○○街八九號十六樓建物，民國八十五年一月十八日板橋地政事務所八
十五年資登字號第○二五一四○號所為之新台幣肆佰拾伍萬元之最高限額抵押權塗
銷。
臺灣板橋地方法院九十一年度執字第一七一○三號強制執行事件，就前項不動產之強
制執行程序應予撤銷。
第一、二審訴訟費用由被上訴人負擔。
    事      實
甲、上訴人甲○○方面：
一、聲明：如主文所示。
二、陳述：除與原判決記載相同者，茲引用之外，補述略稱：
  (一)訴外人李美真因購買門牌號碼為台北縣土城市○○街八十五號十六樓以及八十九
    號十六樓之房地（八十九號十六樓部分，下稱：系爭不動產），而分別向被上訴
    人台北縣土城市農會貸款，並由被上訴人分別鑑價後，分別設定最高限額抵押權
    登記，並於登記完成後分別撥款；顯見當初雙方並無意以該二筆房地為共同擔保
    之意思，於辦理抵押權設定時，亦未有共同擔保之約定及登記。
  (二)縱如被上訴人主張，訴外人李美真之貸款並未完全清償，然依一般不動產交易慣
    例，買受人必定會先確認其前手之貸款餘額，以便日後辦理清償或代償手續，使
    買受人取得完整所有權，此亦為實務上銀行辦理不動產交易貸放款之慣例；被上
    訴人明知上訴人係因向訴外人李美真買受系爭不動產而表示要清償系爭不動產之
    貸款，竟隱瞞李美真之房屋貸款未完全清償之事實，顯與銀行業之專業有違。
  (三)最高法院八十五年台上字第七六五號判例係對分配表異議之訴所為裁判，其中因
    未涉及第三人信賴土地登記，為取得不動產而清償前手貸款之行為；且該判例意
    旨與本件訴外人李美真係因同時購買二筆不動產而分別向被上訴人貸款之情況不
    同。況斯時之土地登記實務亦允許為共同擔保之設定，然而本件當事人並未為共
    同擔保之設定與登記，顯見當事人間並無意以二筆房地為共同擔保之意思，本件
    自無適用該判例之餘地。
  (四)按最高限額抵押契約定有存續期間者，其期間若未屆滿，須其擔保之債權所由生
    之契約已合法終止或因其他事由而消滅，且無既存之債權，而將來亦確定不再發
    生債權，其原擔保之存續期間內所可發生之債權已確定不存在，依抵押權之從屬
    性，始應許抵押人請求抵押權人塗銷抵押權設定登記，最高法院八十七年度台上
    字第二八八二號判決可資參照。本件上訴人於購買訴外人李美真所有之系爭不動
    產後，於民國八十七年十月十九日至被上訴人處，向被上訴人之職員呂理慶查詢
    系爭不動產之貸款餘額，經告知剩餘新台幣（下同）三百四十七萬多元後，由上
    訴人之代理人王寶源至櫃檯辦理清償貸款之繳款手續。系爭不動產之貸款既已清
    償完畢，將來亦確定不再發生債權；嗣被上訴人雖又發現系爭不動產尚有貸款本
    利及違約金十九萬三千四百十九元未清償，亦已於九十二年十月八日由李美真全
    部清償，自得請求被上訴人塗銷系爭不動產上之抵押權登記。
  (五)原判決援引最高法院六十六年台上字第一○九七號、八十五年台上字第七六五號
    判例之見解，駁回上訴人請求塗銷抵押權登記之訴，顯然將訴外人李美真分別為
    被上訴人設定之二個同金額之最高限額抵押權，誤解為一個概括最高限額抵押權
    。況八十五年台上字第七六五號判例，早在八十六年為最高法院八十六年台上字
    第三一一四號裁判所否決摒棄，其謂：「‧‧‧至概括最高限額抵押權，因債權
    人與債務人間無基本契約為擔保債權發生之基礎關係，自難認屬有效。」，可知
    同一債務人設定二個以上之最高限額抵押權，未必即是概括最高限額抵押權；倘
    概括最高限額抵押權中缺少債權人與債務人間之基本契約，自不能認屬具有共同
    擔保之性質。
  (六)訴外人李美真與被上訴人間之借款契約「其他約定事項」第一條雖約定「一切債
    務」似均在擔保範圍，惟依前開最高法院八十六年台上字第三一一四號裁判要旨
    ，此約定即因欠缺基礎關係難認為有效。
  (七)原判決認李美真與被上訴人間並無對已發生及將來可能發生之債權，限定為其中
    一筆不動產所擔保。惟李美真與被上訴人於八十五年一月十日簽立之土地建築改
    良物抵押權設定契約書土地及建築改良物標示欄下「擔保權利金額」均記明：「
    計土地一筆與建物一棟共同擔保最高限額新台幣四百三十五萬元整」；此即為本
    件最高限額抵押權限定於本契約設定之系爭不動產範圍內，與訴外人李美真另一
    筆不動產設定之債權範圍無涉。
  (八)本件辦理系爭不動產所有權移轉登記之代書趙重明結證稱：「本件兩個分別設定
    兩個抵押權『共同擔保』之意義，指的是一筆建物與本身的土地持分共同擔保，
    不是兩戶共同擔保。若是兩戶共同擔保會將另一個建號寫進這個抵押權上面。契
    約是土城市農會的制式契約，其他約定事項第十一項的意思是關於債權債務方面
    通通在擔保範圍，但物的效力，只僅及於登記物上面的不動產。」已證明辦理二
    個抵押契約已有明白約定債權債務之發生僅限於其各自登記抵押權之標的物之不
    動產。
三、證據：除援用第一審所提證據外，補提土城市農會李美真放款帳戶交易明細表、
    王寶源活期儲蓄存款帳戶交易明細表、土地登記聲請書、放款繳款存根各一件為
    證，並聲請訊問證人呂理慶、王寶源、張哲誠、李美真、詹秀鈴、趙重明等，以
    及聲請本院向被上訴人調取李美真與被上訴人間二筆房地貸款申請資料。
乙、被上訴人台北縣土城市農會部分：
一、聲明：
  (一)上訴駁回。
  (二)第二審訴訟費用由上訴人負擔。
二、陳述：除與原判決記載相同者，茲引用之外，補述略稱：
  (一)本件抵押權所涉及之債務關係為訴外人李美真及被上訴人間之借貸關係，此一基
    本關係一直存在於李美真與被上訴人間未曾消滅；此與最高法院八十六年台上字
    第三一一四號判決之法律關係不同，上訴人比附援引，實有誤會。
  (二)被上訴人與李美真之借款契約第一條約定，凡李美真對被上訴人過去、現在及將
    來之借款，皆包含在抵押權所提供擔保範圍之內。李美真對被上訴人有二百多萬
    元債務在抵押權存續期間已到期而未清償，被上訴人自得就李美真所設定之全部
    抵押物進行拍賣求償。且該契約第十一條亦約定：「抵押權設定契約書內本筆土
    地及建物擔保債權金額欄所載之每筆金額僅表示計算登記書狀費之標的金額，與
    本件全部不動產所登記為共同擔保無關。抵押權人得就各筆不動產賣得之價金受
    債權全部或一部之清償不受每筆擔保債權金額範圍之限制。」，故本件抵押權設
    定契約書擔保金額欄所載「計土地一筆與建物一棟共同擔保最高限額新台幣四百
    三十五萬元整」之目的，僅僅作為計算登記書狀之標的金額，並非當事人之約定
    。蓋當事人之約定事項，理應記載於申請書之「聲請登記以外之約定事項」欄，
    雙方既無特別約定，自屬共同擔保之性質，而非分別擔保。
 (三) 上訴人於本件言詞辯論前將系爭不動產抵押貸款所欠本利及違約金餘額十九萬三
    千四百十九元還清，被上訴人不爭執。
三、證據：除援用第一審所提證據外，補提借款申請書、個人信用調查表、不動產調
    查估價表、授信約定書、委託書、不動產買賣合約書、轉帳支出傳票及轉帳收入
    傳票各二件為證。
    理      由
一、本件上訴人起訴主張：系爭不動產原為李美真所有，於八十五年一月十八日為被
    上訴人設有四百三十五萬元之最高限額抵押權；上訴人於八十七年九月三十日向
    李美真購買系爭不動產，經向被上訴人查詢得知李美真系爭不動產所積欠之金額
    為三百四十八萬元，遂於代為清償上述借款後，辦理所有權移轉登記完畢；嗣被
    上訴人職員表示李美真該筆借款尚餘十九萬三千四百十九元，亦於九十二年十月
    八日由李美真清償完畢。則系爭不動產所擔保之債權即因清償而消滅，被上訴人
    自應將本件最高限額抵押權登記塗銷。至李美真向被上訴人借貸之其餘款項，並
    非本件最高限額抵押權所擔保之範圍，詎被上訴人竟以對李美真之另一筆借款債
    權，就系爭不動產實行抵押權，向原法院聲請拍賣系爭不動產，經原法院於九十
    一年六月二十八日以九十一年度拍字第二九三二號裁定准予拍賣，被上訴人並以
    之為執行名義向原法院聲請強制執行，經原法院以九十一年度執字第一七一○三
    號進行執行程序等語。爰依抵押權之從屬性及強制執行法第十四條第二項之規定
    求為判決命被上訴人塗銷系爭不動產之前開最高限額抵押權登記，並就系爭不動
    產拍賣抵押物之執行程序撤銷。
二、被上訴人則以：李美真前於八十五年一月十八日以系爭不動產及另一筆土地、房
    屋為被上訴人設定二筆四百三十五萬元之最高限額抵押權，並於八十五年二月三
    日向被上訴人借款三百六十一萬元及三百六十二萬合計七百二十三萬元；為求執
    行之方便，遂簽訂金額分別為三百六十一萬元及三百六十二萬元之借款契約二件
    ，惟該二筆借款乃同一時間簽訂，且李美真與被上訴人約定，所提供之抵押物，
    係擔保其對被上訴人過去、現在及將來所負之一切債務，故為共同擔保之性質。
    嗣李美真雖將系爭不動產售予上訴人，並辦理所有權移轉登記，依抵押權之追及
    效力，被上訴人之權利並不受影響。而李美真就三百六十一萬元借款部分，雖已
    清償，然就三百六十二萬元之借款部分，尚積欠二百三十三萬六千四百二十一元
    之本金及其利息、違約金，是被上訴人就系爭不動產實行抵押權，於法並無不合
    等語，資為抗辯。
三、查本件上訴人主張系爭不動產原為李美真所有，為被上訴人設有四百三十五萬元
    之最高限額抵押權，上訴人於八十七年九月三十日向李美真購買系爭不動產，經
    向被上訴人查詢得知李美真就以系爭不動產為抵押物所借三百六十一萬元尚積欠
    被上訴人三百四十八萬元之借款，遂於代為清償上開款項後，於八十七年十月十
    五日辦理所有權移轉登記完畢，嗣發現尚有十九萬三千四百十九元本利及違約金
    餘額未還清，亦於九十二年十月八日清償完畢；惟被上訴人仍就系爭不動產聲請
    拍賣抵押物，經原法院裁定准予拍賣，並經原法院依被上訴人之聲請進行強制執
    行程序等語，業據提出與其所述相符之土地、建築改良物買賣所有權移轉契約書
    、臺北縣土城市農會存摺、北區農會電腦共用中心土城市農會帳戶交易明細表影
    本各一件、臺灣板橋地方法院九十一年度拍字第二九三二號裁定正本一件、臺灣
    板橋地方法院民事執行處九十一年十月二日九十一年度民執星字第一七一○三號
    通知書影本一件、土地及建物登記謄本各一件為證，且為被上訴人所不爭執，自
    堪信為真實。又被上訴人辯稱李美真於八十五年二月三日向上訴人借款共計七百
    二十三萬元，與被上訴人簽訂金額分別為三百六十二萬元及三百六十一萬元之借
    款契約二件，其中三百六十二萬元借款部分，尚餘二百三十三萬六千四百二十一
    元之本金尚未清償，經原法院判決李美真應給付被上訴人二百三十三萬六千四百
    二十一元，及自八十九年十月二十七日起至清償日止，按年息百分之八點九計算
    之利息，暨按上開利率百分之二十計算之違約金，亦據被上訴人提出借據影本二
    件、原法院九十年度訴字第一四一七號民事判決及民事判決確定證明書各一件存
    卷為憑，上訴人不爭執前開借據之真正，亦不爭執李美真就三百六十二萬元之借
    款尚有前述金額未償，則被上訴人此項主張，亦可信其為真。
四、上訴人主張系爭不動產於八十五年一月十八日設定之最高限額抵押權，其所擔保
    之債權既已清償完畢，自得請求被上訴人塗銷之；況李美真與被上訴人抵押權契
    約約定擔保李美真對被上訴人之一切債務，缺少對一定法律關係之約定，屬概括
    最高限額抵押權之約定，依最高法院八十六年台上字第三一一四號判決意旨即應
    屬無效。被上訴人則辯稱其與李美真之抵押權契約，約定擔保物之擔保範圍為對
    被上訴人現在及將來所負之借款、票據、保證、損害賠償等暨其他一切債務，李
    美真既於八十五年二月三日向上訴人借款共計七百二十三萬元，雖開立兩張借據
    ，設定二筆最高限額抵押；然依雙方之前開約定，系爭不動產上之抵押權，仍然
    擔保李美真對被上訴人所有借款債務；而李美真既仍有二百三十三萬六千四百二
    十一元借款本息、違約金等尚未清償，自得就系爭不動產實行抵押權。經查：
  (一)按解釋意思表示，應探求當事人之真意，不得拘泥於所用之辭句，民法第九十八
    條定有明文。本件被上訴人與李美真就系爭不動產所訂立之抵押權設定契約「其
    他約定事項」第一條約定：「‧‧‧本擔保物之擔保範圍包括債務人對抵押權人
    土城市農會現在（包括過去所負現在尚未清償）及將來所負之借款、票據、保證
    、損害賠償等暨其他一切債務，即在本抵押權設定契約書所定債權最高限額以內
    之清償及其利息遲延利息、違約金、實行抵押權費用之給付以及因債務不履行而
    發生之全部損害之賠償。」，其中固有「一切債務」之文字，惟通觀全條文意，
    當事人之真意係李美真與被上訴人間之借款、票據、保證、損害賠償等法律關係
    所衍生之相關費用，以擔保物作最高限額抵押擔保，並非無基礎關係之約定；上
    訴人主張李美真與被上訴人就該抵押權並無為一定法律關係之約定，屬概括最高
    限額抵押應屬無效云云，尚不可採。
  (二)次按最高限額抵押，係在一定金額限度內，擔保現在已發生及將來可能發生之債
    權，倘同一債務人提供二筆抵押物先後與債權人訂立最高限額抵押契約，除當事
    人有特約，對已發生及將來可能發生之債權，限定為其中某一筆抵押不動產所擔
    保者外，如該二件最高限額抵押契約均約定所擔保債權包括現在、過去及將來發
    生之債權，則抵押權人自得就已發生之債權同時或先後對該二筆抵押物實行抵押
    權，不因已對其中一筆抵押物拍賣不獲全部清償，而影響另筆抵押物之優先受償
    權利，亦即該二筆抵押物對最高限額抵押權人而言，具有共同擔保之性質，固有
    最高法院八十五年台上字第七六五號判決意旨可參。惟同一債務人雖提供二筆抵
    押物與債權人訂立最高限額抵押契約，然在當事人有特約對已發生及將來可能發
    生之債權，限定為其中某一筆抵押不動產所擔保之情形時，則二筆抵押權契約即
    不具共同擔保性質，其所擔保之債權範圍亦應各自獨立。本件李美真係因購買台
    北縣土城市○○街八十九號十六樓系爭不動產以及八十五號十六樓之二筆房地而
    向被上訴人分別借款三百六十一萬元及三百六十二萬元合計七百二十三萬元，並
    以此二筆房地分別為最高限額抵押權之設定，已如前述；雙方於抵押權設定契約
    書上雖未明文約定限定二筆抵押權所擔保之範圍，惟：
  (1)李美真因同時購買八十五號十六樓及八十九號十六樓二筆房地分別向被上訴人申
    請貸款，經被上訴人徵信後，八十五號十六樓之房地抵押部分核貸三百六十二萬
    元、系爭房地則核貸三百六十一萬元；並分別簽立二份借據，分別設定四百三十
    五萬元之最高限額抵押，且亦分成前述二筆金額分別放款撥入李美真帳戶內（見
    本院卷第一二八至一六八頁，被上訴人提出之李美真放貸申請資料），地政機關
    亦據李美真與被上訴人之共同聲請，分別收件、分別登記二個各自獨立之抵押權
    ，而未將二筆房地為土地法中以數筆不動產共同擔保同一債權之登記。(見本院
    卷第六十三頁八十五年北板他字第０００九０一號及第五十八頁同字第０００九
    ０二號他項權利證明書)
  (2)抵押權契約書「其他約定事項」第十一條：「抵押權設定契約書內本筆土地及建
    物擔保債權金額欄所載之每筆金額，僅表示計算登記書狀費之標的金額，與本件
    全部不動產所登記為共同擔保無關。抵押權人得就各筆不動產賣得之價金受債權
    全部或一部之清償，不受每筆擔保債權金額範圍之限制。」之約定，則指契約書
    「擔保權利金額」各欄有分別記載金額之情形時，該記載之金額僅表示計算登記
    書狀費之標的金額，各欄中所記載之不動產，仍係共同擔保之性質。然本件既已
    合併記載為：「計土地一筆與建物一棟共同擔保最高限額新台幣四百三十五萬元
    整」，與前開約定之分別記載情形不同，自無前開約定之適用。另據辦理系爭不
    動產抵押登記之代書趙重明到院結證稱：「（法官問）本件是兩個分別設定兩個
    抵押權，共同擔保是何意？（趙重明答）是一筆建物與本身的土地持分共同擔保
    ，不是兩戶共同擔保的意思，若是兩戶共同擔保會將另一個建號寫進這個抵押權
    上面。‧‧‧」，可知此李美真所設定與被上訴人之二筆最高限額抵押權並未為
    共同擔保之登記。
  (3)被上訴人之職員呂理慶曾到庭證稱：「‧‧‧當初王寶源（按：上訴人之代理人
    ）來辦理的時候，有表明是要清償李美真的借款。‧‧‧」（見原審卷第四十四
    頁）、「當初總共欠三百七十多萬，上訴人還了三百五十萬元，還有二十二萬元
    沒有還，所以沒有辦法塗銷抵押權‧‧‧」（見本院卷第九十四頁）等語，足見
    若當時上訴人將呂理慶所稱之三百七十多萬元借款全數還清，則可將系爭不動產
    上之抵押權登記塗銷。然上訴人曾於八十七年十月十九日代李美真償還三百五十
    萬元借款作為價金之一部，此為兩造所不爭執，對照李美真三百六十一萬元之放
    款交易明細表（見本院卷第六十頁），可知於上訴人代償三百五十萬元後（註：
    實際入帳之代償金額為三百四十七萬五千一百二十元），李美真就三百六十一萬
    元之借款部分確為二十餘萬元，與前開證人呂理慶之陳述相同。此一金額，顯不
    包括李美真之另一筆三百六十二萬元之借款餘額（此筆借款經拍賣李美真所抵押
    之另一筆房地後，被上訴人仍有二百三十三萬六千四百二十一元未受清償，見原
    審卷第八頁）。則被上訴人在明知上訴人之代理人因買賣系爭不動產而前往查詢
    所剩貸款餘額時，亦將二筆借款分開處理，並告知系爭不動產即八十九號十六樓
    房地所抵押擔保之借款，尚有金額三百七十餘萬元未還。
  (4)綜上等情，應認李美真與被上訴人於八十五年一月十八日訂立前述二筆最高限額
    抵押權時之真意，係分別以系爭不動產擔保三百六十一萬元之借款及以台北縣土
    城市○○街八十五號十六樓房地擔保另一筆三百六十二萬元之借款，且二筆借款
    及擔保各自獨立，即限定二筆房地之最高限額抵押權所擔保之債權範圍。而就系
    爭不動產上最高限額抵押權所擔保被上訴人對李美真之三百六十一萬元借款債權
    ，業經李美真於九十二年十月八日清償完畢，此有上訴人提出之繳款存根附卷可
    稽（見本院卷第二○四頁），亦為被上訴人所不爭執，則上訴人請求被上訴人塗
    銷該最高限額抵押權之登記，自屬有據，應予准許。
五、末按執行名義無確定判決同一之效力者，於執行名義成立前，如有債權不成立或
    消滅或妨礙債權人請求之事由發生，債務人亦得於強制執行程序終結前提起異議
    之訴，強制執行法第十四條第二項定有明文。本件最高限額抵押權所擔保之債權
    既已清償，系爭最高限額抵押權之登記，應予塗銷。則被上訴人對系爭不動產已
    無實行抵押權之權利，原法院准許被上訴人對於上訴人所有之系爭不動產強制執
    行，即有未合。上訴人請求撤銷本院九十一年度執字第一七一○三號就系爭不動
    產所為之強制執行程序，亦屬有據，應予准許。
六、綜上所述，上訴人本於抵押權之從屬性，請求被上訴人塗銷民國八十五年一月十
    八日板橋地政事務所八十五年資登字號第○二五一四○號所為之新台幣肆佰拾
    伍萬元之最高限額抵押權登記，以及撤銷臺灣板橋地方法院九十一年度執字第一
    七一○三號強制執行事件，就系爭不動產之強制執行程序，為有理由，應予准許
    。原審為上訴人敗訴之判決，尚有未洽。上訴意旨指摘原判決不當，求予廢棄改
    判，為有理由。爰由本院予以廢棄改判，如主文所示。
七、兩造其餘攻擊、防禦方法及所為之立證，與判決之結果不生影響，無庸再一一論
    究，併此敘明。
八、據上論結，本件上訴為有理由，依民事訴訟法第四百五十條、第七十八條，判決
    如主文。
中      華      民      國    九十二     年      十二     月      九    日
                ~l100;        臺灣高等法院民事第十五庭
                                  審判長法  官  劉  靜  嫻
                                        法  官  李  錦  美
                                        法  官  陳  昆  煇
正本係照原本作成。
如不服本判決，應於收受送達後二十日內向本院提出上訴書狀，其未表明上訴理由者
，應於提出上訴後二十日內向本院補提理由書狀（均須按他造當事人之人數附繕本）
上訴時應提出委任律師或具有律師資格之人之委任狀；委任有律師資格者，另應附具
律師資格證書及釋明委任人與受任人有民事訴訟法第四百六十六條之一第一項但書或
第二項（詳附註）所定關係之釋明文書影本。
中      華      民      國    九十二    年      十二    月      十      日
                                        書記官   李  佳  樺
附註：
民事訴訟法第四百六十六條之一（第一項、第二項）：
對於第二審判決上訴，上訴人應委任律師為訴訟代理人。但上訴人或其他法定代理人
具有律師資格者，不在此限。
上訴人之配偶、三親等內之血親、二親等內之姻親，或上訴人為法人、中央或地方機
關時，其所屬專任人員具有律師資格並經法院認為適當者，亦得為第三審訴訟代理人
。


司法院資訊處製作；財團法人民間司法改革基金會備份。
